【裁判字號】    89,簡上,137
【裁判日期】    900411
【裁判案由】    拆屋還地
【裁判全文】
臺灣新竹地方法院民事判決  八十九年度簡上字第一三七號
    上  訴  人  丙○○
    訴訟代理人  乙○○
    被  上訴人  甲○○
    訴訟代理人  范光柱律師
右當事人間請求拆屋還地事件，上訴人對於中華民國八十九年十月十一日本院竹東簡
易庭八十九年度竹東簡字第一０七號第一審判決提起上訴，本院判決如左：
    主    文                                                                    ：
上訴駁回。
第二審訴訟費用由上訴人負擔。
    事    實
甲、上訴人方面：
一、聲明：求為判決（一）原判決廢棄。
                  （二）被上訴人在第一審之訴及假執行之聲請均駁回。
                  （三）第一、二審訴訟費用由被上訴人負擔。
二、陳述：除與原審判決書所載者相同茲予引用外，補稱：
（一）本件上訴人所有坐落在新竹縣橫山鄉○○段一九五地號土地（簡稱系爭土地）
      上之房屋，係上訴人於十幾年前向前手古劉鳳英所購，而該屋係古劉鳳英向其
      前手范阿水購得後，因房屋老舊，經古劉鳳英徵得代被上訴人管理系爭土地之
      被上訴人叔叔之同意而動工改建如目前之狀況。且該舊有房屋，確本係地主在
      日據時代即搭建，嗣後地主或係本於與佃農范阿水間之情誼，且因該舊有房屋
      所值無幾，乃同意范阿水將房屋出賣予古劉鳳英，范阿水絕無盜賣該舊有房屋
      之情事，否則地主數十年來何以均未就此一事予以追究？
（二）被上訴人於近十年前，曾委託代其管理系爭土地之叔叔與上訴人商談由上訴人
      向地主價購土地之事情，惟因當時地主索價過高雙方始未談成，然當時地主方
      面均未提及上訴人有無權占用土地之情事。雖被上訴人否認有將系爭土地委託
      其叔叔管理一事，惟查，因被上訴人曾家所留祖產之土地甚多，其遺族如何分
      產及管理土地，外人固然不得而知，然其叔叔確有代為管理系爭土地，並邀集
      上訴人談及購買系爭土地一事，確屬事實，絕非上訴人所隨意編串。
三、證據：除援用原審之立證方法外，另提出：系爭土地之新、舊土地登記簿謄本各
    一份，並聲請訊問證人古劉鳳英。
乙、被上訴人方面：
一、聲明：求為判決：（一）駁回上訴人之上訴。
                    （二）第二審訴訟費用由上訴人負擔。
二、陳述：除與原判決所載者相同予以引用外，補稱：
（一）依上訴人於本院準備程序中所言，可知系爭土地上之舊有房屋屬地主所有，佃
      農范阿水僅有使用權，則上訴人所言其前手古劉鳳英，自係向非該舊有房屋所
      有權人之范阿水購買該舊有房屋，而上訴人明知此房屋非屬古劉鳳英所有，竟
      然主張向古劉鳳英購得房屋，並稱由此可以證明古劉鳳英當時改建房屋時，係
      經過地主之同意而為云云，顯屬無稽之談。況依古劉鳳英到庭所述，其謂當時
      要改建房屋時，曾到布店和老一輩之人講過，惟其並未言及係得到地主之同意
      而為，是證人古劉鳳英所為之證詞，已難為有利於上訴人主張之認定，且其所
      言當時改建房屋時，係由曾家之女婿鍾文雄所蓋云云，惟被上訴人否認有該姓
      名之女婿，證人所言云云，顯不足採信。
（二）被上訴人身心正常，且非禁治產人，並無土地委由叔叔管理之情形，是上訴人
      所謂古劉鳳英已得到代被上訴人管理系爭土地之被上訴人叔叔之同意而改建房
      屋云云，絕非事實。
      理  由
一、本件被上訴人起訴主張﹕系爭土地為其及中華民國所共有，各二分之一持分，上
    訴人在上開土地上有房屋一幢，該屋未經被上訴人同意而擅自建築，為無權占有
    ，爰起訴請求上訴人拆除房屋，將土地返還被上訴人及其他共有人等語；上訴人
    則以：伊於民國八十年間向古劉鳳英購買系爭房屋，古劉鳳英稱此屋係地主自建
    之農舍，古劉鳳英向其前手范阿水購得農舍後，因該房屋破舊，乃經徵得被上訴
    人之同意而動工，並改建為目前之鋼筋混泥土二層樓房，且已取得房屋稅籍資料
    。而系爭房屋至今已十五年，體積龐大，被上訴人不可能不知情，卻未曾提出異
    議，益見興建之初有經被上訴人之同意，且系爭土地既係被上訴人與國有財產局
    共有，各持分二分之一，被上訴人自不能單方起訴請求返還系爭土地等語置辯。
二、按各共有人對於第三人，得就共有物之全部為本於所有權之請求。但回復共有物
    之請求，僅得為共有人全體之利益為之，民法第八百二十一條定有明文。又共有
    人對於第三人，得就共有物之全部，為本於所有權之請求，固為民法第八百二十
    一條所明定，惟對於無權占有或侵奪共有物者，請求返還共有物之訴，依同條但
    書之規定，並參照司法院院字第一九五０號解釋，應求為命被告向共有人全體返
    還共有物之判決，不得僅請求向自己返還，最高法院四十一年台上字第六一一號
    亦著有判例。查，系爭一九五地號土地為被上訴人及中華民所共有，有土地登記
    謄本一紙足參，是被上訴人依無權占有之法律關係，訴請上訴人返還土地予被上
    訴人及其他共有人，揆諸前揭之規定及說明，並無當事人不適格之問題，合先敘
    明。
三、被上訴人主張之前揭事實，已據其提出土地登記簿謄本為証，且上訴人亦不否認
    在系爭土地上之房屋現為其使用中，且有事實上之處分權，而其於購買系爭房屋
    時即知土地為他人所有之情，並有上訴人在原審提出之房屋稅繳款書一份在卷可
    憑。而原審依被上訴人聲請，囑請新竹縣竹東地政事務所協同到場勘測結果，上
    訴人前開房屋確實坐落而占用被上訴人上開土地，面積有一七九平方公尺之情，
    有新竹縣竹東地政事務所土地複丈成果圖附於原審卷內可稽。上訴人雖以房屋係
    向前手古劉鳳英購得，而古劉鳳英興建時已得被上訴人同意云云為辯，並提出臺
    灣電力公司新竹區營業處函、房屋稅繳款書、房屋稅籍証明書為證，且以証人乙
    ○○、古劉鳳英之證詞以為佐證。惟查，上訴人所提出之前開書證，僅能證明其
    取得房屋，有合法權源，與系爭房屋坐落在被上訴人所有之系爭土地上是否有正
    當權源，無必然之關聯，且証人乙○○在原審證稱：「約五、六年前被告（即上
    訴人）要向原告買系爭房屋所在基地，原告要價過高，被告說房屋前手告訴他蓋
    屋時有經原告同意，所以才會蓋二層，系爭房屋被告很早就買到，後因價錢談不
    攏才沒買成。」等語，縱認其所述屬實，惟依其所述，僅能証明上訴人有向被上
    訴人表示欲購買系爭土地，至蓋屋時有經被上訴人同意乙節乃証人聽上訴人所述
    ，尚不足為被上訴人有同意興建之認定。又證人古劉鳳英固於本院審理時到庭證
    稱：「我是在七十幾年間賣給上訴人房屋，有十多年了，我這棟房子是向一位范
    阿水買的，我不知道房子是否是范先生他所有，買的時候是買一層土磚瓦房三合
    院的結構，颱風來了後牆壁都倒了，我們就把正廳的牆壁重新用磚塊砌起來，土
    地是一位曾先生的... 是和他們老一輩的人說的，我們曾經去他的布店說我們要
    把房子翻修，他有同意但是沒有寫契約書，翻修的人也是他們曾家的女婿叫鍾文
    雄」、「當時沒有向曾先生提議要買土地」、「房子原來是姓范的住在那邊，姓
    曾的是有錢人，不在乎土地被人使用」、「當時去和姓曾的先生談，就是談改建
    正廳的部分，其他的部分都沒有改建，他同意說我們要改建就改建」等語，而上
    訴人並謂證人古劉鳳英所指與開布店之老一輩姓曾之先生談，係指取得被上訴人
    之叔叔同意，因當時就系爭土地，被上訴人係委由其叔叔管理等語。惟查，被上
    訴人就系爭土地，係於五十六年間即因辦理繼承登記而取得其應有部分二分之一
    之所有權，此有該筆土地之土地登記簿謄本在卷可憑，且被上訴人否認其於先前
    有將系爭土地委由其叔叔管理，並授權其代為同意讓上訴人使用土地之情事，而
    上訴人迄未能就此點予以舉證，是依證人古劉鳳英上開所述，尚難認為上訴人之
    前手古劉鳳英已取得被上訴人之同意而建屋。且被上訴人雖就上訴人占用系爭土
    地之事實長時間未予異議，惟此亦不能據此即推論系爭房屋於古劉鳳英興建之初
    即有經被上訴人之同意。此外，上訴人復未能提出其他事證，以證明其使用系爭
    土地，有何法律上之權源，是其上開所辯云云，尚難以採信，準此，堪認被上訴
    人前開之主張為真實。
四、按所有人對於無權占有或侵奪其所有物者，得請求返還之，對於妨害其所有權者
    ，得請求除去之，民法第七百六十七條定有明文。本件上訴人之房屋無正當權源
    而占有被上訴人所有如原判決附圖所示紅色部分、面積一百七十九平方公尺之土
    地，自屬無權占有無疑，從而，被上訴人本於前開法條之規定，訴請上訴人將如
    原判決附圖所示紅色部分、面積一百七十九平方公尺之土地上之房屋拆除，並將
    無權占有土地交還被上訴人及其他共有人，於法有據，應予准許。原審為上開之
    判決，並依被上訴人之聲請而予以宣告假執行，即無不合，上訴意旨指摘原判決
    不當，求予廢棄改判，為無理由，應駁回其上訴。
五、本件判決之基礎已臻明確，兩造其餘之攻擊、防禦方法及舉證，核與判決結果無
    影響，爰不一一予以論列，併此敘明。
六、據上論結，本件上訴為無理由，依民事訴訟法第四百三十六條之一第三項、第四
    百四十九條第一項、第七十八條，判決如主文。
中        華        民        國    九十      年    四      月    十一  日
                            臺灣新竹地方法院民事第一庭
~B審判長法官  陳國成
~B法      官  張宏節
~B法      官  鄭政宗
右為正本係照原本作成。
本判決不得上訴。
~B法院書記官  王恬如
中    華    民    國      九十        年      四      月        十一    日


司法院資訊處製作；財團法人民間司法改革基金會備份。
